臺灣澎湖地方法院民事判決　九十一年度訴字第四號
　　原　　　告　教育部
　　法定代理人　黃榮村
　　原　　　告　澎湖縣政府
　　法定代理人　丁○○
　　訴訟代理人　丙○○
　　　　　　　　乙○○
　　被　　　告　甲○○
右當事人間請求拆屋還地等事件，本院判決如左：
    主    文
被告應將坐落澎湖縣馬公市○○段第二五七九地號、第二五七八地號土地，如附圖所
示Ａ面積四二．六五平方公尺、Ｂ面積四二．三Ｏ平方公尺之地上物拆除，並自坐落
該第二五七八地號、第二五七九地號土地，如附圖所示Ｃ面積二四．０二平方公尺、
Ｄ面積二二．０四平方公尺之建物（門牌號碼：澎湖縣馬公市○○路一三號）遷出，
將該第二五七八地號，面積七五平方公尺土地全部返還原告教育部，該第二五七九地
號，面積九二平方公尺土地全部及如附圖所示Ｃ面積二四．０二平方公尺、Ｄ面積二
二．０四平方公尺之建物（門牌號碼：澎湖縣馬公市○○路一三號）返還原告澎湖縣
政府。
被告應給付原告教育部新台幣參拾壹萬伍仟元，給付原告澎湖縣政府新台幣參拾捌萬
陸仟肆佰元，及均自民國九十一年二月二十二日起，至清償日止，按年息百分之五計
算之利息。
訴訟費用由被告負擔。
本判決第一、二項於原告教育部、澎湖縣政府分別以新台幣伍拾萬元、陸拾壹萬元供
擔保後得假執行；但被告如於假執行程序實施前各以新台幣壹佰肆拾柒萬元、壹佰捌
拾萬元為原告教育部、澎湖縣政府供擔保後，得免為假執行。
    事    實
一、原告方面：
（一）聲明：如主文第一、二項所示，及為以供擔保為條件之假執行宣告。
（二）陳述：坐落澎湖縣馬公市○○段第二五七八地號（日據時期為馬公段第三０一
      地號），面積七五平方公尺土地（下稱系爭二五七八號土地）及同段第二五七
      九地號（日據時期為馬公段第三０二地號），面積九二平方公尺土地（下稱系
      爭二五七九號土地）於日據時期原均屬日本人及日本政府所有，該二筆土地（
      下稱系爭土地）上並由日本人於日據時期建有門牌號碼澎湖縣馬公市○○路（
      原稱正義街）一三號房屋（下稱系爭房屋）一棟。台灣光復後，系爭二五七八
      號土地於民國三十九年八月一日辦理土地總登記時，即登記中華民國所有，並
      自八十八年八月二十一日起由原告教育部擔任管理機關，系爭二五七九號土地
      則於四十一年二月二十六日登記國有，四十四年六月十四日因買賣移轉登記予
      澎湖縣，而系爭房屋亦同時移歸澎湖縣所有，由澎湖縣稅捐稽徵處設立稅籍號
      碼一六九五號管理，系爭二五七九號土地及系爭房屋均由原告澎湖縣政府擔任
      管理機關。系爭房屋於光復之初係供當時駐紮澎湖縣國軍馬公要塞部隊作為發
      佈新聞、出版用，至四十六年要塞部隊奉令編餘撤銷，即由澎湖防衛司令部（
      下稱澎防部）作為軍報社「建國日報」發刊使用，嗣隨地方之繁榮經濟快速發
      展，房屋不敷使用，在四十七年四月間，該軍報社另行擇地新建二層之建國日
      報社辦公大樓，系爭房屋隨即由澎防部改為軍官眷舍，並調配予訴外人易始乾
      、余易武、張繼頡及被告甲○○等四人及其眷舍各住一部份使用。原告澎湖縣
      政府雖同意澎防部使用系爭房屋，惟未簽訂任何書面契約，迄五十年十月二十
      八日，澎防部始以惟玉字第一一四三號函向原告澎湖縣政府正式借用系爭房屋
      ，借用期間自五十年十月一日起至五十一年九月三十日止，期間為一年，嗣後
      配住戶易始乾等三人陸續遷出，全部房屋即由被告甲○○一人住用。原告澎湖
      縣政府於澎防部借用期滿後數次催請補辦手續，亦數次協調欲收回系爭房屋，
      並曾列冊擬具處理意見，呈請台灣省政府轉國防部處理，惟均未獲結果。至六
      十八年三月十九日，系爭房屋因火災部分焚燬，僅殘餘附圖所示Ｃ、Ｄ部分（
      分別坐落系爭二五七八號、二五七九號土地）之建物，乃被告又於七十年間原
      地建蓋附圖所示Ａ、Ｂ部分（分別坐落系爭二五七九號、二五七八號土地）之
      地上物，雖七十二年六月間，澎防部發函予原告澎湖縣政府，明確表示該部不
      再使用系爭房屋，不擬辦理借用，並檢還借約書、移交清冊各二份，嗣又發函
      表明系爭二五七八、二五七九號土地同意由原告澎湖縣政府依法處理，惟原告
      澎湖縣政府履次催請被告搬離附圖所示Ｃ、Ｄ部分之建物及拆除附圖所示Ａ、
      Ｂ部分之地上物，並將系爭土地返還原告，仍屬未果。澎防部向原告澎湖縣政
      府借用系爭房屋期限僅至五十一年九月三十日，澎防部自五十一年十月一日起
      即無權使用系爭房屋（及系爭土地），被告既因澎防部之轉予配住而占用房屋
      ，自斯時起亦同時喪失法律上使用權限。被告嗣建蓋附圖所示Ａ、Ｂ部分之地
      上物，並繼續占用附圖所示Ｃ、Ｄ部分之建物，尚乏法律上正當權源，均非合
      法。爰依民法第七六七條之規定，請求判決如主文第一項所示。又被告無權占
      用原告教育部、澎湖縣政府管理之系爭二五七八號、二五七九號土地多年，受
      有使用土地之不當利得，被告應給付原告五年相當於租金之不當得利，原告爰
      併請求判決如主文第二項所示。
（三）證據：提出土地登記簿謄本二紙、相片二張、澎防部函三紙、澎湖縣政府未出
      售日產房屋及基地明細表、借用契約書、協調會議說明、澎湖縣稅捐稽徵處函
      各一紙等為證。
二、被告方面：
（一）聲明：原告之訴及假執行之聲請均駁回，及如受不利之判決，願供擔保請准免
      為假執行。
（二）陳述：被告於四十七年即由澎防部配住系爭房屋一棟，嗣系爭房屋因火災部分
      焚燬，僅殘餘附圖所示Ｃ、Ｄ部分之建物，被告乃徵得澎防部同意，於七十年
      間原地建蓋附圖所示Ａ、Ｂ部分之地上物，原告居住Ｃ、Ｄ部分之建物及建蓋
      附圖所示Ａ、Ｂ部分之地上物，均屬依法有據。
（三）證據：提出澎防部配住令及戶籍謄本各一紙等為證。
      理    由
一、按國有財產撥給各地國家機關使用者，名義上雖仍為國有，實際上即為使用機關
    行使所有人之權利，故對於是類財產，自准由管領機關起訴，代國家主張所有權
    人之權利，最高法院五十一年台上字第二六八０號著有判例可稽。本件系爭二五
    七八號土地為中華民國所有，原告教育部為管理機關，系爭二五七九號土地及系
    爭房屋（僅剩餘附圖所示Ｃ、Ｄ部分）為澎湖縣所有，原告澎湖縣政府為管理機
    關，此有土地登記簿謄本二紙及澎湖縣稅捐稽徵處函一紙在卷可憑，且為兩造所
    不爭執，故原告教育部、澎湖縣政府得本於管理人地位行使所有權人之權利，提
    起本件訴訟，核先敘明。
二、原告起訴主張：系爭二五七八號土地於三十九年八月一日即登記中華民國所有，
    並自八十八年八月二十一日起由原告教育部擔任管理機關，系爭二五七九號土地
    則於四十一年二月二十六日登記國有，四十四年六月十四日因買賣移轉登記予澎
    湖縣，而系爭房屋亦同時移歸澎湖縣所有，系爭二五七九號土地及系爭房屋均由
    原告澎湖縣政府擔任管理機關。嗣系爭房屋由澎防部改為軍官眷舍，並調配予訴
    外人易始乾等三人及被告居住使用。迄五十年間，澎防部向原告澎湖縣政府正式
    借用系爭房屋，借用期間自五十年十月一日起至五十一年九月三十日止，期間為
    一年，而後配住戶訴外人易始乾等三人陸續遷出，全部房屋即由被告甲○○一人
    住用。至六十八年三月十九日，系爭房屋因火災部分焚燬，僅殘餘附圖所示Ｃ、
    Ｄ部分（分別坐落系爭二五七八號、二五七九號土地）之建物，乃被告又於七十
    年間原地建蓋附圖所示Ａ、Ｂ部分（分別坐落系爭二五七九號、二五七八號土地
    ）之地上物。澎防部自五十一年十月一日起即無權使用系爭房屋（及系爭土地）
    ，被告既因澎防部之轉予配住而占用房屋，自斯時起亦同時喪失法律上使用權限
    。被告嗣建蓋附圖所示Ａ、Ｂ部分之地上物，並繼續住用附圖所示Ｃ、Ｄ部分之
    建物，尚乏法律上正當權源，均非合法。爰依民法第七六七條之規定，請求判決
    如主文第一項所示；又被告無權占用原告教育部、澎湖縣政府管理之系爭二五七
    八號、二五七九號土地多年，受有使用土地之不當利得，被告應給付原告五年相
    當於租金之不當得利，原告爰併請求判決如主文第二項所示。被告則以：被告住
    用Ｃ、Ｄ部分之建物及建蓋附圖所示Ａ、Ｂ部分之地上物，均徵得澎防部同意，
    非屬無權占用房屋、土地等語置辯。
三、原告主張之事實，業據提出土地登記簿謄本二紙、相片二張、澎防部函三紙、澎
    湖縣政府未出售日產房屋及基地明細表一紙、借用契約書、協調會議說明、澎湖
    縣稅捐稽徵處函各一紙等為證，且為被告所不爭執，並經本院囑託澎湖縣澎湖地
    政事務所測量結果，被告蓋有如附圖所示Ａ面積四二．六五平方公尺，Ｂ面積四
    二．三Ｏ平方公尺（分別坐落系爭二五七九號、二五七八號土地）之地上物，並
    住用Ｃ面積二四．０二平方公尺、Ｄ面積二二．０四平方公尺（分別坐落系爭二
    五七八號、二五七九號土地）之建物，此有勘驗筆錄及測量成果圖在卷足憑，應
    堪信為真實。被告雖抗辯其住用附圖所示Ｃ、Ｄ部分之建物及建蓋Ａ、Ｂ部分之
    地上物，均徵得澎防部同意，非屬無權占用房屋、土地云云，惟查澎防部於五十
    一年九月三十日其與原告澎湖縣政府就系爭房屋之借用期限屆至後，自五十一年
    十月一日起，就系爭房屋即無使用之權限，原借用人澎防部自斯時起既已無占用
    系爭房屋（及土地）之正當權源，被告復向澎防部轉予借用，即非適法，被告尚
    不得以對澎防部之任何借用關係，對抗原告，被告所辯非屬無權占用系爭房屋、
    土地云云，尚屬無稽，不足為採。從而原告本於管理機關得代國家行使之物上請
    求權，依民法第七百六十七條之規定，訴請判決如主文第一項所示，核屬正當，
    應予准許。又被告自五十一年十月一日起無權占用系爭土地多年，自受有使用土
    地之相當於租金之不當得利。本院斟酌系爭土地於八十九年七月之公告現值為每
    平方公尺一萬五千四百元（參照土地登記簿謄本）及系爭土地之位置、工商業繁
    榮之程度、被告利用土地之經濟價值及所受利益等項，復參酌土地法第一百零五
    條準用第九十七條之規定，因認被告近五年占用系爭土地所受相當於租金之不當
    得利，以系爭土地八十九年七月之申報地價每平方公尺八千四百元（參照土地登
    記簿謄本），按年息百分之十為標準予以計算，為屬適當，亦即，被告占用系爭
    二五七八號（面積為七五平方公尺）、二五七九號（面積為九二平方公尺）土地
    所受不當得利之金額分別為三十一萬五千元（8400×75×10/ 100×5＝315000）
    及三十八萬六千四百元（8400×92×10/100×5＝386400）。因此，原告教育部
    、澎湖縣政府分別請求被告給付三十一萬五千元、三十八萬六千四百元及自本訴
    狀繕本送達翌日即九十一年二月二十二日起，至清償日止，按年息百分之五計算
    之利息，於法亦有所據，應併准許。
四、兩造分別陳明願供擔保請准宣告假執行或免為假執行，經核均無不符，爰分別酌
    定相當之擔保金額，併准許之。
五、據上論結，原告之訴為有理由，依民事訴訟法第七十八條、第三百九十條第二項
    、第三百九十二條，判決如主文。
中　　　華　　　民　　　國　　九十一　　年　　　八　　　月　　二十七　　日
~B臺灣澎湖地方法院民事庭
~B　　法　　　官　陳順輝
右正本證明與原本無異。
如不服本判決，應於裁定送達後二十日內，向本院提出上訴狀（須附繕本）。
中　　　華　　　民　　　國　　九十一　　年　　　八　　　月　　　三十　　日
~B　　法院書記官　賴淑萍
